臺灣臺中地方法院民事判決
111年度簡上字第131號
上  訴  人  高飛燕  

被上訴人    江雨菲  

上列當事人間請求確認本票債權不存在事件，上訴人對於民國11
0年12月29日本院沙鹿簡易庭110年度沙簡字第188號第一審判決
提起上訴，本院於民國111年11月4日言詞辯論終結，判決如下：
    主      文
上訴駁回。
第二審訴訟費用由上訴人負擔。
    事實及理由
壹、程序事項：
　　按當事人於第二審為訴之變更或追加，非經他造同意，不得
    為之，但請求之基礎事實同一者，不在此限，民事訴訟法第
    446條第1項、第255條第1項第2款分別定有明文，此依民事
    訴訟法第436條之1第3項之規定，於簡易訴訟上訴程序亦有
    適用。所謂請求之基礎事實同一者，係指變更或追加之訴與
    原訴之主要爭點有其共同性，各請求所主張之利益在社會生
    活上，可認係屬同一或關聯之紛爭，而就原請求之訴訟及證
    據資料，於審理繼續進行時，在相當程度範圍內具有同一性
    或一體性，得期待於後請求之審理予以利用，且無害於他造
    當事人程序權之保障，俾先後兩請求在同一程序得加以解決
    ，避免重複審理，進而為一次解決紛爭（最高法院100年度
    台抗字第716號裁定意旨參照）。查上訴人於原審起訴時聲
    明為：確認被上訴人持有以上訴人為發票人、發票日為民國
    108年8月2日、未載到期日、票面金額新臺幣（下同）25萬
    元、票據號碼CH635504號之本票債權不存在之系爭本票裁定
    所示上訴人簽發之系爭本票（下稱系爭本票）債權不存在，
    嗣於民國111年1月13日民事上訴狀追加聲明：被上訴人不得
    持本院109年度司票字第3543號本票裁定（下稱系爭裁定）
    對上訴人為強制執行。被上訴人雖未表示同意上訴人追加，
    然上訴人追加上開聲明，係本於其主張兩造間本票債權不存
    在之同一基礎事實，訴訟資料可相互為用，揆諸上開說明，
    應予准許。
貳、實體事項
一、上訴人主張：
  ㈠於原審主張：被上訴人持系爭本票，向本院聲請裁定准予強
    制執行，經本院以系爭裁定准許強制執行。被上訴人家中經
    營麻將館及玩銅子，上訴人在被上訴人家中打麻將快1年，
    輸了大約70、80多萬元。嗣於西元2019年2月間被上訴人又
    叫上訴人打麻將，當時上訴人就睡在被上訴人家中，又上訴
    人因輸錢而欠被被上訴人麻將錢100,000元，及因上訴人兒
    子打電話說車子撞壞，需要30,000元修車，故上訴人向被上
    訴人借30,000元，那天共欠被上訴人130,000元。另外被上
    訴人帶上訴人去臺中夜市玩，被上訴人領50,000元借給上訴
    人，再過幾天在被上訴人家中，被上訴人也借50,000元給上
    訴人，共計欠被上訴人100,000元，且被上訴人有向上訴人
    收利息錢10,000元。以上上訴人欠被上訴人麻將錢、借款，
    共計230,000元。被上訴人叫上訴人跟1會20,000元，會首為
    證人黃德嬌，第1會由證人黃德嬌拿去，第2會由上訴人以3,
    800元標到，每月繳會錢23,800元，1年會錢共計357,000元
    。嗣於西元2019年8月13日證人黃德嬌將會錢拿給被上訴人
    ，被上訴人直接扣掉130,000元，把剩下10幾萬元拿給上訴
    人。之後被上訴人又叫上訴人打麻將，那天上訴人贏了14萬
    多元，就還清欠被上訴人100,000元，故上訴人欠230,000元
    已全部還清。上訴人於西元2019年8月2日在被上訴人家中，
    本來要寫100,000元的本票給被上訴人，後來因為寫錯字，
    寫到一半，就把本票放在被上訴人家中，因為那天被上訴人
    一直趕著要帶上訴人去臺中玩，上訴人忘了毀掉本票。又系
    爭本票之發票人欄內「高飛燕」雖係上訴人簽名，然系爭本
    票上金額及受款人均非由上訴人書寫，而係被上訴人自行填
    載，否則哪有可能上訴人已還清230,000元，卻未要求被上
    訴人返還系爭本票。就被上訴人所持系爭本票，向本院聲請
    裁定准予強制執行，已經本院以109年度司票字第3543號裁
    定准予強制執行。系爭本票其發票人欄內雖有上訴人簽名「
    高飛燕」之記載，惟系爭本票上之金額及受款人之文字記載
    並非上訴人所書寫，而係被上訴人自行填載之文字。
  ㈡於本院補充：系爭本票簽發的原因，是因為上訴人向被上訴
    人借款共13萬元，並不是賭博欠的債，當時被上訴人要求上
    訴人開10萬元的本票，系爭本票下方簽名是上訴人簽的，但
    是上訴人寫到一半沒有寫完，因地址寫錯字，要作廢但忘記
    撕掉，被上訴人自己偽填金額為25萬元，系爭本票上的指印
    是上訴人的指印，但是被上訴人拿上訴人的手去蓋的，上訴
    人所欠13萬元，被上訴人叫上訴人標會來還錢，其他10萬元
    上訴人已經在麻將桌上清償等語。
二、被上訴人則以：
    簽發系爭本票是因上訴人向被上訴人借款13萬元外，尚有其
    他借款共25萬元，是先前上訴人就已經欠了。且上訴人係在
    被上訴人家中簽發系爭本票後交給被上訴人，否認上訴人主
    張以標會清償該借款，上訴人所述與事實不符。另系爭本票
    之受款人、票面金額及阿拉伯數字25萬元，係因上訴人說伊
    看不懂、不會寫數字，由被上訴人在上訴人面前填寫，寫完
    之後由上訴人自己蓋指印，否認上訴人主張的開立票據的情
    形，以資抗辯。
三、原審斟酌兩造之攻擊防禦方法後，為上訴人敗訴之判決。上
    訴人不服提起上訴，並聲明：㈠原判決廢棄。㈡確認系爭本票
    債權不存在。㈢被上訴人不得持系爭裁定對上訴人為強制執
    行。被上訴人則答辯聲明：上訴駁回。
四、得心證之理由
  ㈠按確認法律關係之訴，非原告有即受確認判決之法律上利益
    者，不得提起之，民事訴訟法第247條前段定有明文。而該
    條所謂即受確認判決之法律上利益，係指因法律關係之存否
    不明確，致原告在私法上之地位有受侵害之危險，而此項危
    險得以對於被告之確認判決除去之者而言。本件上訴人主張
    如系爭本票對上訴人之票據債權不存在，然為被上訴人所否
    認，堪認兩造間就系爭本票之本票債權存否不明確，致上訴
    人在私法上地位有不安之狀態存在，而此狀態能以確認判決
    除去，是揆諸前揭說明，上訴人提起本件確認之訴，應認有
    即受確認判決之法律上利益，合先敘明。
  ㈡次查，被上訴人持以上訴人為發票人之系爭本票，向本院聲
    請裁定准予強制執行，經本院以系爭裁定准許強制執行等情
    ，業經本院依職權調閱本院109年度司票字第3543號卷核閱
    屬實，自堪信為真實。
  ㈢按當事人主張有利於己之事實者，就其事實有舉證之責任；
    私文書經本人或其代理人簽名、蓋章或按指印或有法院或公
    證人之認證者，推定為真正，民事訴訟法第277條前段、第3
    58條第1項分別定有明文。次按事實有常態與變態之分，其
    主張常態事實者無庸負舉證責任，反之，主張變態事實者，
    則須就其所主張之事實負舉證責任。私文書經本人或其代理
    人簽名、蓋章者，推定為真正，民事訴訟法第358條定有明
    文，故私文書之內容及簽名均為真正，所蓋用之印文亦為真
    正，係屬常態，主張變態事實之當事人應就此負舉證責任（
    最高法院74年度台上字第2143號、105年度台簡上字第16號
    民事裁判意旨參照）。經查，系爭本票上之簽名，為上訴人
    本人親簽，此據上訴人自承在卷，則上訴人應就系爭本票金
    額為被上訴人所偽填、本票上指印為被上訴人拿其手指盜蓋
    等事實負舉證責任，上訴人固於原審提出其與他人之對話紀
    錄或錄音，然此至多僅能證明上訴人向他人指摘被上訴人之
    情形，顯與被上訴人有無偽填系爭本票金額或盜蓋上訴人指
    印之情形有別，自難認上訴人此部分之主張為真實。從而，
    上訴人自應依本票所載文義負責。
  ㈣次按票據乃文義證券及無因證券，票據上之權利義務悉依票
    上所載文義定之，與其基礎之原因關係各自獨立，票據上權
    利之行使不以其原因關係存在為前提。執票人行使票據上權
    利時，就其基礎之原因關係確係有效存在不負舉證責任。且
    若票據債務人以自己與執票人間所存抗辯之事由對抗執票人
    ，依票據法第13條規定觀之雖非法所不許，仍應先由票據債
    務人就該抗辯事由之基礎原因關係負舉證之責任。惟當票據
    基礎之原因關係確立後，法院就此項原因關係進行實體審理
    時，當事人於該原因關係是否有效成立或已否消滅等事項有
    所爭執，始適用各該法律關係之舉證責任分配原則。查，上
    訴人主張其簽發系爭本票之原因為向被上訴人借款13萬元，
    另欠賭債及遭被上訴人偽填本票金額，被上訴人則稱係上訴
    人借款25萬元，兩造各自主張之原因關係就逾13萬元借款部
    分不同，自應由上訴人先舉證證明此部分之原因關係，然關
    於上訴人主張被上訴人偽填金額部分，其所提證據均無從證
    明，業如前述，關於賭債部分，上訴人亦未能提出任何證據
    證明之，自難採信。至於上訴人主張借款已以標會款項清償
    完畢，但為被上訴人所否認，自應由上訴人就其已清償之事
    實負舉證責任。上訴人主張標會的錢是由會首黃德嬌交給被
    上訴人，並聲請傳喚黃德嬌為證人到庭作證，然經原審及本
    院依上訴人陳報之證人地址合法通知黃德嬌到庭（見原審卷
    第244、246頁、本院卷第105頁送達證書），黃德嬌均未到
    庭，上訴人亦無提出其他證據證明其已經清償之事實，此部
    分之主張亦難採認。
  ㈤末上訴人於本院言詞辯論時稱：開票的時候有范享享在場，
    我有聲請他來作證，但我不知道他的地址等語（見本院卷第
    124頁），上訴人不能陳報證人范享享之地址，本院自無從
    就此部分調查，附此敘明。
五、綜上所述，上訴人請求確認系爭本票債權不存在，為無理由
    ，不應准許，原審因而為上訴人敗訴之判決，核無違誤。上
    訴意旨指摘原審判決不當，求予廢棄改判，為無理由，應予
    駁回。
六、本件事證已臻明確，兩造其餘主張及舉證，核與判決結果無
    影響，爰不逐一論斷，附此敘明。
七、據上論結，本件上訴為無理由，依民事訴訟法第436之1條第
    3項、第449條第1項、第78條，判決如主文。
中　　華　　民　　國　　111 　年　　11　　月　　25　　日
                  民事第五庭  審判長法  官  陳文爵
                                    法  官  施懷閔
                                    法　官  陳昱翔
以上正本係照原本作成。
不得上訴。
中　　華　　民　　國　　111 　年　　11　　月　　25　　日
                                    書記官  張卉庭